【裁判字號】    90,台上,1625
【裁判日期】    900321
【裁判案由】    貪污
【裁判全文】
最高法院刑事判決                                九十年度台上字第一六二五號
    上  訴  人  台灣高等法院台中分院檢察署檢察官
    被      告  甲○○
右上訴人因被告貪污案件，不服台灣高等法院台中分院中華民國八十八年十月二十一
日第二審更審判決 (八十七年度重上更(三)字第一九號，起訴案號：台灣彰化地方法院
檢察署八十三年度偵字第三三四、四六九號) ，提起上訴，本院判決如左：
    主  文
原判決撤銷，發回台灣高等法院台中分院。
    理  由
本件原判決以公訴意旨略稱：被告甲○○原係交通部中區郵政管理局溪湖郵局郵務士
 (已於民國八十二年十月二日遭免職) ，負責該郵局限時報值掛號等郵件之拆封、核
對、簽收等事務，為依據法令從事公務之人員，竟意圖為自己不法之所有，基於概括
之犯意，自八十二年四月十五日起，至同年四月二十七日止，連續在溪湖郵局辦公室
，竊取台中縣豐原市、台中市、彰化縣、台南等地善心人士郵寄給施英俊、施金義之
報值掛號信封內現金 (如原判決附表所示) ，前後共竊取新台幣 (下同) 九千三百元
，其中八十二年四月二十七日以施金義為收件人之報值掛號第五三六號信封，金額為
五千元，遭甲○○竊取後，將背面收據聯撕下黏貼在另一報值掛號第一四二○號，金
額三百元，收件人為施英俊之報值掛號信封上，以掩匿犯行，嗣於八十二年十一月間
經人檢舉，認被告涉犯八十五年十月二十三日修正前貪污治罪條例第六條第一項第三
款罪嫌云云。惟經審理結果，則認被告犯罪不能證明，乃撤銷第一審之有罪判決，改
判諭知被告無罪，固非無見。
惟查：(一)原判決以第五三六號限時報值郵件原寄局為「台南」，報值金額為五、○○
○元，收件人係施金義 (第五三六號掛號收據附於調查卷第二十九頁，該郵件存卷者
只有掛號收據，無信封) ，第一四二○號限時報值郵件原寄局為「彰化」，收件人係
施英俊，如依證人巫應所稱其於八十二年四月二十八日晚上收到者僅為上貼第五三六
號收據之一四二○號報值掛號郵件，何以其在當日「掛號函件投遞清單」上登記該五
三六號郵件時，能正確登記原寄局為「台南」云云，做為判斷證人巫應所言其未收受
第五三六號限時報值郵件一節為不足採之理由，進而認該五三六號郵件並非被告所竊
 (理由第四項之(四)) 。但依調查卷第二十九頁之第五三六號掛號收據影本所示，該收
據右下方處設有「原寄局郵戳」與「投遞局郵戳」二欄，其中「原寄局郵戳」欄上明
白蓋有「台灣台南、00 0 00 00」之圓形戳記，以肉眼觀之，明顯可辨，乃原審竟視
而不見，反以巫應如僅收到上貼該五三六號收據之一四二○號報值掛號郵件，如何能
在「掛號函件投遞清單」上正確登記原寄局為「台南」云云，質疑巫應所為證言之正
確性，自有證據上理由矛盾之違法。(二)原判決謂八十二年四月二十八日巫應登記之「
掛號函件投遞清單」第五三六號掛號郵件「備註欄」所載報價金額，原以阿拉伯數字
記載「３００」，後又將「３」改為「５」，並於「３００」之末再填一「０」字，
成為「５０００」，觀該更改原子筆之色澤、用筆及數字之書寫習慣，顯屬同一人以
同一支原子筆書寫之筆跡，且該金額數字之筆跡與巫應當日所載數字之筆跡相同，足
證巫應登載該五三六號郵件時，同時持有第一四二○、第五三六號之二件限時報值掛
號郵件，始知該五三六號限時報值掛號郵件之原寄局為「台南」及報值金額為五千元
云云 (理由第四項之(四)) 。然核對筆跡，除顯著跡象，凡具字學常識之人，足以肉眼
辨別其真偽異同者外，必須就其內容，依法付與鑑定，始足以資判斷。證人巫應已一
再否認有更改情事，而前述報價金額更改增刪之處，又只有區區二個阿拉伯數字，原
審既未付鑑定，亦未調查其他證據，對於上開更改處之原子筆色澤、用筆及數字之書
寫習慣，究竟有何「顯著跡象」，足以肉眼辨別其真偽異同，又未明白闡述，逕自認
定更改之筆跡與巫應當日所載數字之筆跡相符，亦有調查職責未盡及判決理由不備之
違法。(三)被告於八十二年五月三日溪湖郵局稽查陳健郎調查時，首先承認其妻剛過世
，須由其照料家內大小事，才造成這次錯誤，願意接受處分；繼於八十二年六月十五
日中區郵政管理局視察主任張金木調查時，進而坦承遺失之五件報值掛號信件係其本
人所挪用，其已知道錯誤，所以當初所有金額提出賠墊，其願意接受任何處分 (見該
二紙報告書) 。而張金木迭稱被告於八十二年六月十五日書立報告書時，其並未應允
以被告退休交換被告承認侵占郵件，亦無權答應被告退休，不可能說讓被告退休等語
 (見調查卷第十七頁、偵查卷第二二頁，一審卷第四四頁、原審上訴卷第七五頁、更
(一)卷第三三頁) ，並有在場證人陳健郎之證述可參 (見調查卷第十七頁、一審卷第四
四頁、原審上訴卷第七六頁、更(一)卷第二六頁) ，被告所提出之通話錄音帶及譯文，
雖可看出其不承認有侵占情事，但張金木亦只答稱曾幫忙要讓被告退休，似無以答應
退休做為交換承認侵占郵件情事，張金木與張榮達 (溪湖郵局稽查) 並對案發後何以
會懷疑係被告所為之理由供述甚詳（見調查卷第十六頁、一審卷第四四、六一、六二
頁），而經法務部調查局中部地區工作組測謊結果，被告對於有沒有偷取八十二年四
月十五日第五七七七號報值掛號金一千元及同年月二十七日第五三六號報值掛號金五
千元，均回答說沒有，但呈說謊反應，同時受測之巫應，對同一問題亦回答沒有，但
無說謊反應 (見偵查卷第三七頁) 。且被告自承其知道侵占公款要負刑事責任 (見一
審卷第十七頁反面) ，其服務郵政機關多年，既知挪用公款之嚴重後果，苟無挪用情
事，自不虞領不到退休金，何以會為保住依法本可領取之退休金，而承認非其所為之
犯罪？又中區郵政管理局溪湖郵局八十四年七月六日第八四○二四號函已敘明第二區
段人員 (涉案時間為被告) 負責掛號之分揀及加蓋郵戳，並將各區段掛號點交各該區
段人員，由各區段人員自行登記 (見原審上訴卷第五二頁) ，證人巫應、陳健郎、張
金木、張榮達、申金山等人，就被告與巫應、陳俊棠、施健國等人如何分工，及被告
如何經手限時報值郵件等情，亦已到庭陳述在卷，乃原審對於卷內不利於被告之證據
，未詳加勾稽審慎論斷，遽認被告犯罪不能證明，殊嫌速斷，併有查證未盡及理由不
備之違法。檢察官上訴意旨執以指摘，為有理由，應認仍有發回更審之原因。
據上論結，應依刑事訴訟法第三百九十七條、第四百零一條，判決如主文。
中      華      民      國     九十     年      三      月    二十一    日
                              最高法院刑事第八庭
                                  審判長法官  張  信  雄
                                        法官  賴  忠  星
                                        法官  張  清  埤
                                        法官  孫  增  同
                                        法官  蕭  權  閔
      右正本證明與原本無異
                                              書  記  官
中      華      民      國     九十     年      三      月    二十七    日


司法院資訊處製作；財團法人民間司法改革基金會備份。
